臺灣高等法院臺南分院民事判決
110年度上字第194號
上  訴  人  富邦產物保險股份有限公司

法定代理人  羅建明  
訴訟代理人  魏至平  
被上訴人    陳吳玉珠
訴訟代理人  蘇明道律師
            蘇敬宇律師
            黃紹杰律師
被上訴人    陳智賢  
            謝俊佶（原名謝國安）

上列當事人間請求返還不當得利事件，上訴人對於中華民國110
年6月11日臺灣臺南地方法院110年度訴字第441號第一審判決提
起上訴，本院於110年10月27日言詞辯論終結，判決如下：
    主  文
上訴駁回。
第二審訴訟費用由上訴人負擔。
    事實及理由
壹、程序方面：
一、按第二審訴之變更或追加，非經他造同意不得為之，但擴張
    或減縮應受判決事項之聲明者，不在此限，民事訴訟法第44
    6條第1項、第255條第1項第3款定有明文。查上訴人原請求
    被上訴人三人及原審被告謝恊興應給付上訴人新臺幣（下同
    ）350萬元（即四人各給付87萬5,000元）及自起訴狀繕本送
    達之翌日起至清償日止，按年息百分之5計算之利息，嗣於
    本院擴張聲明請求被上訴人陳吳玉珠、陳智賢各給付160萬
    元，減縮聲明請求被上訴人謝俊佶（原名謝國安，下稱謝俊
    佶）給付30萬元，及自起訴狀送達最後一個被上訴人之翌日
    （即110年5月1日）起至清償日止，按年息百分之5計算之利
    息，核屬擴張及減縮應受判決事項之聲明，依上開規定，毋
    庸對造同意，應予准許。
二、被上訴人陳智賢經合法通知未於言詞辯論期日到場，核無民
    事訴訟法第386條所列各款情形，爰依上訴人之聲請，由其
    一造辯論而為判決。
貳、實體方面：
一、上訴人起訴主張：
　　被上訴人陳吳玉珠係訴外人陳畫之弟媳，因見陳畫為弱智，
    經常酗酒招惹事端，遂與原審被告鄭恊興、被上訴人陳智賢
    共謀及共同商議，以陳智賢之車牌號碼000-00號大貨車（下
    稱系爭大貨車）撞死陳畫，以詐領保險金。陳吳玉珠、鄭恊
    興及陳智賢於民國94年1月間二次犯案未果，陳吳玉珠再於
    同年2月14日將陳畫載至鄭恊興之蘿蔔田邊，二人向陳畫灌
    酒後，陳吳玉珠將陳畫載往附近之產業道路，並通知陳智賢
    前來接應。陳智賢再指使知情之被上訴人謝俊佶駕駛自小客
    車，二人前往產業道路接陳畫上車，在車上對陳畫灌酒至酩
    酊大醉後，行駛至系爭大貨車停放處，陳智賢下車後，謝俊
    佶搭載陳畫沿臺南市○○鄉南00線由西往東行駛，陳智賢則駕
    駛系爭大貨車跟隨在後，待行駛至偏僻處，謝俊佶命陳畫下
    車後駛離，陳智賢隨即駕駛系爭大貨車輾斃陳畫（下稱系爭
    事故）。系爭大貨車係向上訴人投保汽車強制責任險及附加
    第三人傷害責任險，上訴人依保險契約，將理賠金共350萬
    元（其中強制險140萬元、傷害險210萬元）匯入陳畫之女兒
    即訴外人徐雅慧之帳戶，因徐雅慧亦為弱智，其帳戶皆由陳
    吳玉珠掌控，故上開理賠金350萬元，實際上係由陳吳玉珠
    取得，依臺灣臺南地方法院（下稱臺南地院）96年度重訴字
    第21號刑事判決之認定，陳吳玉珠將汽車保險理賠金中之19
    0萬元交給陳智賢，陳智賢再將30萬元分給謝俊佶，其餘160
    萬元由陳吳玉珠取得。被上訴人三人為謀取不法利益，故意
    製造交通事故輾斃陳畫，以詐領保險金，致上訴人受損害，
    陳吳玉珠為直接受益者，陳智賢、謝俊佶由陳吳玉珠受領利
    益，爰依民法第179條、第183條及第197條第2項規定，請求
    陳吳玉珠、陳智賢各返還保險金160萬元本息、謝俊佶返還3
    0萬元本息。原審為上訴人敗訴之判決，上訴人聲明不服，
    提起上訴（上訴人於原審請求鄭恊興給付部分，未據上訴，
    不在本院審理範圍）。上訴聲明：㈠原判決廢棄。㈡被上訴人
    陳吳玉珠、陳智賢及謝俊佶應分別給付上訴人160萬元、160
    萬元、30萬元，及自起訴狀繕本送達最後被上訴人之翌日（
    110年4月20日寄存），即均自110年5月1日起至清償日止，
    按年息5％計算之遲延利息。
二、被上訴人抗辯：
　㈠陳吳玉珠：
　　刑事判決所為事實之認定，於民事訴訟之裁判時，本不受其
    拘束，民事庭法官斟酌全辯論意旨及調查證據之結果，依自
    由心證，為與刑事判決相異之認定，不得謂違法。陳畫因系
    爭事故身亡，上訴人依保險契約及強制汽車責任保險法規定
    ，本應將保險金給付受害人之繼承人，縱陳畫係遭預謀殺害
    ，依強制汽車責任保險法第29條第1項第3款規定，上訴人仍
    無拒絕給付之理，僅得依強制汽車責任保險法第29條第1項
    但書規定在理賠350萬元之金額範圍內，代位陳畫之繼承人
    向肇事之陳智賢請求賠償。假使被上訴人有於事後取得繼承
    人向上訴人請領之保險金（被上訴人否認之），亦屬侵害該
    繼承人之權利，而非侵害上訴人之權利，上訴人自不得依不
    當得利法律關係，請求陳吳玉珠返還160萬元。上訴人復主
    張陳吳玉珠掌控徐雅慧之帳戶、該筆理賠償金實際上為被上
    訴人獲得云云，被上訴人均否認。縱使被上訴人有取得保險
    理賠金，然上訴人於110年3月17日始提起本件訴訟，其請求
    權亦已罹於時效等語，資為抗辯。答辯聲明：上訴駁回。
　㈡謝俊佶抗辯：抗辯均同陳吳玉珠。答辯聲明：上訴駁回。
　㈢陳智賢於本院言詞辯論期日經合法通知未到庭，亦未具狀為
    何陳述。惟於原審曾到庭表示：主謀是陳吳玉珠，應由其負
    責，與陳智賢無關等語。
三、本件經依民事訴訟法第463條準用同法第270條之1第1項第3
    款規定，整理並協議簡化爭點後，確認到庭兩造不爭執（被
    上訴人陳智賢除外，下同）及爭執事項如下：
  不爭執事項：
  ㈠陳吳玉珠係陳畫之弟媳，其因經濟困難及不滿陳畫經常招惹
    事端由其處理，而與鄭恊興謀議以製造假車禍之方式，殺害
    陳畫以詐領保險金，適陳智賢因經濟拮据亟需用錢而加入謀
    殺陳畫行動，陳智賢再以報酬30萬元為代價邀請謝俊佶加入
    。陳吳玉珠與鄭恊興於94年2月14日輪番向陳畫灌酒，再由
    謝國安與陳智賢二人開車將酩酊大醉之陳畫載至陳智賢停放
    系爭大貨車處，陳智賢下車駕駛前述大貨車，跟在謝國安駕
    駛自小客車搭載陳畫之後方，沿臺南縣○○鄉○○村○00線公路
    由西往東行駛，同日下午6時45分許，行經該線公路○○○○000
    0號電桿處，謝國安停車叫已站立不穩之陳畫下車，陳智賢
    隨即駕駛上述大貨車將陳畫撞倒，再將陳畫輾過，陳畫因顱
    內出血不治死亡。
  ㈡陳吳玉珠等人上開犯罪行為，經臺南地院96年度重訴字第21
    號刑事判決陳吳玉珠共同連續殺人，處有期徒刑17年，褫奪
    公權10年；謝俊佶幫助共同殺人，處有期徒刑5年6月，褫奪
    公權3年（原審卷第35-45頁）。另經本院96年度上訴字第12
    10號刑事判決鄭恊興共同殺人，處有期徒刑14年，褫奪公權
    10年（鄭恊興上訴部分經最高法院97年度台上字第2963號判
    決駁回，原審卷第65-69頁）；陳智賢共同殺人，處有期徒
    刑9年，褫奪公權8年（原審卷第47-63頁），陳吳玉珠等人
    均已縮短刑期假釋出監。
  ㈢系爭大貨車係由南捷交通有限公司（下稱南捷公司）向上訴
    人投保強制汽車責任保險及附加第三人傷害責任險（保險期
    間：93年11月25日至94年11月25日），陳智賢為系爭大貨車
    之司機；上訴人於系爭事故發生後，於94年3月9日分別將強
    制汽車責任保險及附加第三人傷害責任險之理賠金額140萬
    、210萬元，匯入陳畫之女徐雅慧之○縣區○○帳戶中（原審卷
    第19-31頁）。
  ㈣陳智賢、南捷公司與陳畫之繼承人陳利、陳林雲碧、徐雅慧
    、徐雅玲四人於94年2月22日在臺南縣佳里鎮調解委員會以
    賠償金350萬元（含強制險給付）成立調解（參該會94年刑
    調字第34號調解筆錄，原審卷第33頁）。
  爭執事項：　
  ㈠上訴人提起本件訴訟是否已罹於時效？
  ㈡上訴人係依據民法第197條第2項、第179條請求陳吳玉珠，第
    197條第2項、第183條請求陳智賢及謝俊佶，分別返還不當
    得利160萬元、160萬元、30萬元本息，有無理由？
四、得心證之理由　　
　㈠上訴人提起本件訴訟尚未罹於時效：
　　上訴人主張被上訴人3人故意殺害陳畫而取得保險金，依民
    法第197條第2項規定，因侵權行為受有利益，應依不當得利
    規定返還利益，故請求權時效為15年，上訴人於被上訴人刑
    事案件被起訴始知悉等情。按請求權，因十五年間不行使而
    消滅，民法第125條前段定有明文，上訴人為保險公司，於
    被上訴人經刑事案件起訴前，無從知悉被上訴人是否確有殺
    害陳畫之事實，其主張自刑事案件起訴時（起訴書於96年5
    月31日公告，原審卷83頁起訴書）起算請求權時效，自屬有
    據，至本件110年3月17日起訴時，尚未逾15年之一般請求權
    時效，陳吳玉珠、謝俊佶抗辯上訴人請求罹於時效等語，並
    不足取。
  ㈡上訴人請求被上訴人返還不當得利，尚屬無據：　
　　1.陳吳玉珠、謝俊佶、陳智賢為領取保險金，共謀共同殺害
      陳畫，並經刑事判處有罪在案，兩造均不爭執（不爭執事
      項㈠、㈡）。上訴人係因南捷公司投保強制汽車責任保險及
      附加傷害險（保險期間：93年11月25日至94年11月25日）
      ，陳智賢為南捷公司所屬司機，駕駛系爭大貨車將陳畫撞
      倒，並碾過陳畫致其死亡；陳智賢、南捷公司與陳畫之繼
      承人於94年2月22日在臺南縣佳里鎮調解委員會以350萬元
      成立調解，上訴人於94年3月9日將強制汽車責任保險及附
      加第三人傷害責任險之理賠金額140萬、210萬元，匯入陳
      畫之女徐雅慧之○縣區○○帳戶等情，為兩造所不爭執（不
      爭執事項㈢、㈣），並有車險理賠申請書、理算簽結作業、
      汽車險賠款暨電匯同意書、賠付資料查詢等在卷可證（原
      審卷第19-31頁）。
　　2.按損害賠償之義務人，因侵權行為受利益，致被害人受損
      害者，於前項時效完成後，仍應依關於不當得利之規定，
      返還其所受之利益於被害人，民法第197條第2項定有明文
      。又按主張不當得利請求權存在之當事人，對於不當得利
      請求權之成立，應負舉證責任，即應證明他方係無法律上
      之原因而受利益，致其受有損害。如受利益人係因給付而
      得利時，所謂無法律上之原因，係指給付欠缺給付之目的
      。故主張該項不當得利請求權存在之當事人，應舉證證明
      該給付欠缺給付之目的（最高法院103年度台上字第2198
      號民事判決意旨參照）。
　　3.被上訴人3人雖係為謀取保險金，故意以車禍事故撞擊陳
      畫致死，然上訴人所為保險金之理賠，係因陳智賢所屬之
      南捷公司向上訴人投保強制汽車責任保險及附加第三人傷
      害責任險，並非陳吳玉珠或陳智賢為謀取保險金所投保。
      經查：
　　　⑴強制險部分：
　　　　依強制汽車責任保險法第29條規定，被保險人故意行為
        ，致被保險汽車發生汽車交通事故者，保險人仍應依本
        法規定負保險給付之責。但得在給付金額範圍內，代位
        行使請求權人對被保險人之請求權（第1項第3款及但書
        ）。前項保險人之代位權，自保險人為保險給付之日起
        ，2年間不行使而消滅（第2項）。本件上訴人所為強制
        險理賠140萬元，依上開規定，並未欠缺給付目的，而
        非無法律上之原因。
　　　⑵附加第三人傷害責任險部分：
　　　　按保險人對於由要保人或被保險人之過失所致之損害，
        負賠償責任。但出於要保人或被保險人之故意者，不在
        此限，保險法第29條第2項定有明文，是依保險法規定
        ，陳智賢故意肇事致陳畫死亡，上訴人本不負給付保險
        金之責任，惟上訴人已將該部分之保險理賠金210萬元
        匯入陳畫之女徐雅慧帳戶，由徐雅慧具領（原審卷第21
        、27、31頁），上訴人之給付對象為陳畫之繼承人徐雅
        慧，並非被上訴人。
　　　⑶又按民法第179條規定不當得利之成立要件，必須無法律
        上之原因而受利益，致他人受損害，且該受利益與受損
        害之間有因果關係存在（最高法院95年度台上字第1722
        號民事判決意旨參照）。上訴人依保險契約給付理賠金
        ，由陳畫繼承人徐雅慧具領，徐雅慧領取上開理賠金，
        並非無法律上原因；又被上訴人共同謀畫故意以交通事
        故肇事方式殺害陳畫，縱事後其等再從陳畫繼承人取得
        保險金（被上訴人陳吳玉珠、謝俊佶均否認之），亦屬
        侵害陳畫繼承人之權利，被上訴人所受利益，與上訴人
        支付保險金，二者並無因果關係存在，上訴人以不當得
        利相關規定，依民法第197條第2項、第179條規定請求
        陳吳玉珠返還；依民法第197條第2項、第183條規定請
        求陳智賢、謝俊佶返還理賠金，與不當得利要件不符，
        上訴人請求自屬無據。
五、綜上所述，上訴人依民法第179條、第183條、第197條第2項
    規定，請求被上訴人陳吳玉珠、陳智賢各給付160萬元，謝
    俊佶給付30萬元，及均自110年5月1日起至清償日止，按年
    息百分之5計算之利息，非屬正當，不應准許。從而原審所
    為上訴人敗訴之判決，所持理由雖與本院不同，惟結論並無
    二致，仍應予維持。上訴論旨指摘原判決不當，求予廢棄改
    判，為無理由，應駁回其上訴。
六、本件事證已臻明確，兩造其餘之攻擊或防禦方法及所用之證
    據，經本院斟酌後，認為均不足以影響本判決之結果，爰不
    逐一論列，附此敘明。
七、據上論結，本件上訴為無理由，依民事訴訟法第449條第2項
    、第78條、第463條、第385條第1項前段，判決如主文。
中　　華　　民　　國　　110 　年　　11　　月　　30　　日
                  民事第一庭    審判長法  官  高榮宏

                                      法  官  黃瑪玲

                                      法  官  蔡孟珊 
上為正本係照原本作成。
上訴人如不服本判決，應於收受送達後20日內向本院提出上訴書
狀，其未表明上訴理由者，應於提出上訴後20日內向本院補提出
理由書狀（均須按他造當事人之人數附繕本）上訴時應提出委任
律師或具有律師資格之人之委任狀；委任有律師資格者，另應附
具律師資格證書及釋明委任人與受任人有民事訴訟法第466條之1
第1項但書或第2項（詳附註）所定關係之釋明文書影本。如委任
律師提起上訴者，應一併繳納上訴審裁判費。　　　　　　　　
被上訴人不得上訴。　　
中　　華　　民　　國　　110 　年　　11　　月　　30　　日
        
                                      書記官  鄭信邦


【附註】
民事訴訟法第466條之1：
⑴對於第二審判決上訴，上訴人應委任律師為訴訟代理人。但上
  訴人或其法定代理人具有律師資格者，不在此限。
⑵上訴人之配偶、三親等內之血親、二親等內之姻親，或上訴人
  為法人、中央或地方機關時，其所屬專任人員具有律師資格並
  經法院認為適當者，亦得為第三審訴訟代理人。
民事訴訟法第466條之2第1項：
  上訴人無資力委任訴訟代理人者，得依訴訟救助之規定，聲請
  第三審法院為之選任律師為其訴訟代理人。